---
title: "Síntomas vocales en profesores"
subtitle: "20582- Análisis de Datos para el GMAT"
date: today
format:
  html:
    theme: lumen
    toc: true
    toc-depth: 3
Rendering:
    embed-resources: true
---

```{r setup, include=FALSE}
knitr::opts_chunk$set(echo = TRUE, warning = FALSE, message = FALSE)
library(tidyverse)
library(readr)
library(hrbrthemes)
library(janitor)
library(viridis)
```

## Lectura y limpieza de los datos

Leemos los datos del fichero "Salut_Vocal_anonimizada.csv" y cambiamos los nombres de las variables.

```{r}
raw_data <- read.csv("../data/Salut_Vocal_anonimizada.csv",
                   header=TRUE, sep=";")

raw_data <- raw_data %>% select(-X) %>% 
   rename(
    Importancia_voz = "De.l.1.al.10.quina.importancia.té.la.veu.per.a.vostè.",
    Sexo = "Sexe",
    Lugar_trabajo="On.fa.feina.",
    Cuerpo_docente="Cos.docent",
    Edad="Quina.edat.té.",
    Actividas_fisica="Practica.esport.o.fa.alguna.activitat.física.",
    Importancia_deporte="De.l.1.al.10.quina.importancia.té.la.pràctica.de.l.esport.o.activitat.física.per.a.vostè.",
    Calidad_sueño="Té.una.bona.qualitat.del.son.",
    Cafe="Consumeix.cafè.",
    Tabaco="Consumeix.tabac.",
    Alcohol="Consumeix.alcohol.",
    Bebida_gas="Consumeix.begudes.amb.gas.",
    Dieta_saludable="De..l.1.al.10.assenyali.si.segueix.una.dieta.equilibrada.i.saludable.",
    Diagnostico="Ha.estat.diagnosticat.per.un.metge.o.metgessa.d.alguna.de.les.malalties.següents.",
    Patologia="Si.ha.marcat.alguna.de.les.opcions.anterior..especifiqui.la.patologia.",
    Diagnostico_especialista="Ha.estat.diagnosticat.per.un.especialista.mèdic..otorinolaringòleg..foniatra..d.alguna.lesió.a.les.cordes.vocals.",
    Sintomas="Aquest.mes.ha.tengut.algún.símptoma.vocal.dels.següents..Es.pot.marcar.més.d.una.opció",
    Operacion="L.han.operat.de.les.cordes.vocals.",
    Tiempo_alteracion="Si.té.alguna.alteració.de.la.veu..recorda.quin.temps.fa.que.va.començar.",
    Baja_voz="En.alguna.ocasió..ha.estat.de.baixa.laboral.per.problemes.de.veu.",
    Baja_larga="Si.la.resposta.a.la.pregunta.anterior.és.afirmativa..indiqui.la.periodicitat..cada.any..trimestre.....i.la.durada.de.la.baixa.més.llarga.i.la.malaltia",
    Problema_curso22_23="Ha.tengut.problemes.de.veu.importants.i.que.li.han.dificultat.la.feina.al.llarg.del.curs.2022.2023.",
    Formacion_voz="Té.formació.sobre.salut.vocal.",
    Medicacion="Pren.alguna.o.algunes.de.les.medicacions.següents..Es.pot.marcar.més.d.una.opció",
    Higiene_vocal="Segueix.una.rutina.d.higiene.vocal.",
    Actividades="Fa.alguna.de.les.activitats.següents..Es.pot.marcar.més.d.una.opció",
    No_me_ecuchan="La.gent.em.sent.amb.dificultat.a.causa.de.la.meva.veu",
    No_me_escuchan_ruido="La.gent.no.m.entén.en.llocs.sorollosos",
    Alteracion_vida_social="Els.meus.problemes.amb.la.veu.alteren.la.meva.vida.personal.i.social",
    Desplazado_conversacion="Em.sent.desplaçat.de.les.converses.per.la.meva.veu",
    Rendimiento_laboral="El.meu.problema.amb.la.veu.afecta.el.rendiment.laboral",
    Tensar_producir_voz="Not.que.necessit.tensar.la.gola..gargamella..per.produir.la.veu",
    Calidad_imprevisible="La.qualitat.de.la.meva.veu.és.imprevisible",
    Me_molesta="La.meva.veu.em.molesta",
    Minusvalia="La.meva.veu.em.fa.sentir.certa.minusvalidesa",
    Gente_pregunta="La.gent.em.pregunta..què.et.passa.amb.la.veu."
)

glimpse(raw_data)
```  

Observamos que hay 185 respuestas y 37 variables. Vamos a limpiar los nombres de las variables y a convertir las variables categóricas en factores, a excepción de las variables "importancia_voz", "importancia_deporte" y "dieta_saludable" que las dejamos como variables cuantitativas discretas.

```{r}
data <- janitor::clean_names(raw_data) %>% 
        mutate(across(-c(importancia_voz,
                         importancia_deporte,
                         dieta_saludable), as.factor))

glimpse(data)

```  

Ahora, para calcular el índice de calidad de voz (VHI), vamos a seleccionar las variables desde la 28 a la 37 para convertirlas en cuantitativas discretas y a sumarlas para obtener el índice VIH.

```{r}
data_vhi <- data %>% select(28:37) %>% 
  mutate(across(everything(), ~case_when(
     . == "Mai" ~ 0,
     . == "Gairebé mai" ~ 1,
     . == "A vegades" ~ 2,
     . == "Gairebé sempre" ~ 3,
     . == "Sempre" ~ 4
   ))
   )

data_vhi <- data_vhi %>% mutate(VHI=rowSums(data_vhi))

glimpse(data_vhi) 
```

Por último, vamos a añadir la variable VHI al dataframe original y a eliminar las variables de la 28 a la 37.

```{r}
data <- data %>% select(-c(28:37))%>% 
   bind_cols(VHI=data_vhi$score)
glimpse(data) 
```


## P1: ¿Los profesores dan menos importancia a la voz que al deporte o alimentación?

**Grupo: joan_camps (Joan, Gerard y Miki)**


## P2: ¿Hay mayor incidencia de síntomas vocales en maestras de infantil?

**Grupo: rebm (Rebeca, Eulalia, Biel, Marc)**

## P3: ¿Hay alguna edad con mayor incidencia de síntomas vocales?

**Grupo: los_angeles (Sergio,Àngela, Jaume)**


## P4: ¿Qué factores influyen en una mala calidad de voz? Café, tabaco, alcohol, bebidas con gas, etc

**Grupo: el_cid: Carlos,Irene, Didac**


## P5: ¿Hay alguna enfermedad que influya en la calidad de la voz? EPOC, reflujo, endocrina, cardio-vascular, etc

**Grupo tulipanes_alirios: Biel, Carlos, Javi**

## P6: ¿Hay más bajas por tema de voz al principio del curso?



## P7: ¿El cuidado de voz mejora la calidad de la misma? ¿Cuál es la mejor medida?

**Grupo escuderia_ferrrari: Álvaro, Dardos, Miquel**


# P8: ¿Hay alguna medicación que influya en la calidad de la voz?

**Grupo: tojumo (Melción, Albert, Miquel Angelo)**

```{r}
# Separam la gent que pren medicació entre si en pren o no
data_medicacion <- data %>% select(id, importancia_voz, medicacion) %>% 
  mutate(medicacion = if_else(medicacion == "No", 
                                           "No", 
                                           "Sí"))

# Imprimim els resultats amb un gràfic de violins
data_medicacion %>%
  ggplot( aes(x = medicacion, y=importancia_voz, fill=medicacion)) +
    geom_violin(width=1.4) +
    geom_boxplot(width=0.1, color="grey", alpha=0.2) +
    scale_fill_viridis(discrete = TRUE) +
    theme_ipsum() +
    theme(
      legend.position="none",
      plot.title = element_text(size=11)
    ) +
    ggtitle("") +
    xlab("")
```



## Extra: ¿Hay algún trabajo con uso profesional de la voz, además de dar clase, que haga tener mejor calidad de la voz?

No asignada

## Objetivo: 

**¿La formación en voz influye en la percepción de calidad de la misma?**

¿Ideas?





