---
title: "part_albert"
author: "Albert"
format: html
editor: visual
---


```{r, echo=FALSE, warning=FALSE, message=FALSE}
library("tidyverse")
data <- read_csv2(file = "data/Salut_Vocal_anonimizada.csv", )
data %>% as.tibble()
data <- data %>%
  select(-ncol(data))
```

## Resum


## Plantejament del problema


## Anàlisi descriptiu de la base de dades

Feim un petit anàlisi descriptiu de la base de dades:


## Respondre preguntes

Per respondre les pregüntes haurem d'analitzar les variables que ens interessin. 
Farem un primer anàlisis amb la pregunta número 25: Pren alguna o algunes de les medicacions següents? On les
-   Corticosteroides inhalats
-   Antidepresius (fluooxetina i amitriptilina)
-   Anticolinérgics (broncodilatadors, antihistamínics, antidepressius)
-   Aspirina i antiinnflamatoris no esteroideus
-   IECA (enalpapril, ramipril, captopril...)
-   Diurètics (espirolactona, furosemida)
-   Clorpromazina
-   L-Dopa
-   Vitamina C
-   Danazol
-   No

```{r, echo= FALSE}
names = c()
 for (i in 1:38){
   names = c(names, paste0("col",as.character(i)))
 }
names(data) = names
data_2 <- (data %>% select(col1,col25))
head(data_2)
```

```{r}

valors_mapping <- c(
  "Mai" = 0,
  "Gairebé mai" = 1,
  "A vegades" = 2,
  "Gairebé sempre" = 3,
  "Sempre" = 4
)

# Reemplaça els valors de les darreres 10 columnes per números segons el mapping
data <- data %>%
  mutate(across(tail(names(data), 10), ~ recode(.x, !!!valors_mapping)))

# Suma les darreres 10 columnes i crea una nova columna 'qualitat_veu'
data <- data %>%
  mutate(qualitat_veu = rowSums(across(tail(names(data), 10)), na.rm = TRUE))

# Mostra el resultat
print(data)
```

  

## Conclusions
