---
title: "Símptomes vocals en els professors"
subtitle: "Estudio a equipo docente sobre la voz"
date: today
format:
  html:
    theme: lumen
    toc: true
    toc-depth: 3
Rendering:
    embed-resources: true
---

**Grupo:** TOJUMO

Albert Moyà Nadal, Miquel Àngel Llauger Suau i Melcion Ciudad Bosch

**Enlace al repositorio de Git-Hub:** [repositorio](https://github.com/albertmoyanadal/practica_2_ad)


```{r, echo=FALSE, warning=FALSE, message=FALSE}
library("tidyverse")
data <- read_csv2(file = "data/Salut_Vocal_anonimizada.csv" )
data <- data %>%
  select(-ncol(data))
```

## Resum

El problema general és si la Formació en veu influeix en la percepció de la mateixa. 

A més, nosaltres ens plantegem la pregunta "Afecta el consum de medicaments a la qualitat de veu dels professors?". Veurem que cap dels medicaments consumits pels docents té una mitjana significativament diferent de cap altre. I d'entre els que consumeixen medicaments i els que no ho fan, tampoc NO hi ha diferències importants. És a dir, veim que no hi ha una relació clara entre el consum de medicaments i la qualitat de la veu dels docents. 

## Plantejament del problema 

La qualitat de la veu dels docents està avaluada en 10 preguntes amb possibles respostes: "Mai", "Gairebé Mai", "A vegades, "Gairebé Sempre" i "Sempre". Ho plantejam de la següent manera. A cadascun d'aquestes situacions li assignem un valor numèric natural del 0 al 4, llavors crearem una nova variable: "Score" que prendrà valors entre 0-40 i serà el nostre indicador de qualitat de veu sobre el qual farem feina. A major 'score', menor qualitat de veu i viceversa. 

## Anàlisi descriptiu de la base de dades

Feim un petit anàlisi descriptiu de la base de dades:
Tenim un dataset amb 185 observacions, això és, 185 docents sotmesos al qüestionari. Amb 38 preguntes obtenim 38 variables, gairebé totes qualitatives excepte l'edat, que és numèrica.
Aquí podem visualitzar les dades originals:

```{r}
data %>% head(5)
```


## Neteja i de les dades

El primer que feim és modificar els valors mencionats en l'apartat anterior.

1. Cambiamos los nombres de las columnas:
```{r}
CNam = c()
 for (i in 1:37){
   CNam = c(CNam, paste0("col",as.character(i)))
 }
names(data) = CNam


```

2. Cambiamos los valores de las columnas 28-37 (ambas incluidas)
```{r}
data <- data %>% 
  mutate(across(tail(names(data),10), ~case_when(
    .=='Mai'~0,
    .=='Gairebé mai' ~1,
    .=='A vegades'~2,
    .=='Gairebé sempre'~3,
    .=='Sempre' ~4)))
```

3. Añadimos la columna SCORE:
```{r}
data <- data %>% 
  mutate(SCORE = rowSums(across(tail(names(data),10)),
                         na.rm = TRUE))
```


## Respondre preguntes

Per respondre les preguntes haurem d'analitzar les variables que ens interessin. Farem un primer anàlisis amb la pregunta número 25 (columna 25) la qual és: Pren alguna o algunes de les medicacions següents? 

Per facilitar el codi canviarem el valor de les posibles respostes:

.==  Corticosteroides inhalats
.==   Antidepresius (fluooxetina i amitriptilina)
-   Anticolinérgics (broncodilatadors, antihistamínics, antidepressius)
-   Aspirina i antiinnflamatoris no esteroideus
-   IECA (enalpapril, ramipril,captopril...)
-   Diurètics (espirolactona, furosemida)
-   Clorpromazina
-   L
-   Dopa
-   Vitamina C
-   Danazol
-   No

```{r}
data <- data %>% 
  mutate(across(col25, ~case_when(
    .=='No'~ 'No',
    .=='Corticosteroides inhalats' ~'CortIn',
    .=='Antidepresius (fluooxetina i amitriptilina)' ~'AntD',
    .=='Anticolinérgics (broncodilatadors, antihistamínics, antidepressius)' ~ 'AntCol',
    .=='Aspirina i antiinnflamatoris no esteroideus' ~'AspAntI',
    .=='IECA (enalpapril, ramipril,captopril...)' ~ 'IECA',
    .=='Diurètics (espirolactona, furosemida)' ~ 'Diur',
    .=='Clorpromazina'~ 'Clor',
    .=='L' ~ 'L',
    .=='Dopa' ~ 'Dopa',
    .=='Vitamina C' ~ 'C',
    .== 'Danazol' ~ 'Dan'))
  )
```



## Conclusions

Per ara hem pogut fer això, voldriem canviar els noms a parte de explicar todo el código que hemos hecho. Varem perdre molt de temps en consegguir el score. Després per cada medicament voliem mirar el score i fer una comparació, però com podem observar amb els punts vermells hi ha una major densitat en una resposta i en la resta poca i pentura és precipitat treure conclussions.
